臺灣高雄地方法院刑事判決　　　　　　　100年度易字第221號
公　訴　人　臺灣高雄地方法院檢察署檢察官
被　　　告　葉健民
　　　　　　葉建成
上列被告因重利案件，經檢察官提起公訴（99年度偵字第 25618
號），嗣被告於本院準備程序進行中，就被訴事實為有罪之陳述
，經告知簡式審判程序之旨，並聽取當事人之意見後，本院合議
庭裁定進行簡式審判程序，判決如下：
    主  文
葉健民犯重利罪，處拘役伍拾日，如易科罰金，以新臺幣壹仟元
折算壹日；又共同犯重利罪，處拘役伍拾日，如易科罰金，以新
臺幣壹仟元折算壹日；應執行拘役玖拾日，如易科罰金，以新臺
幣壹仟元折算壹日。
葉建成共同犯重利罪，累犯，處拘役伍拾日，如易科罰金，以新
臺幣壹仟元折算壹日。
    事  實
一、葉建成前因恐嚇取財案件，經臺灣臺南地方法院以95年度易
    字第639 號判決處有期徒刑4 月確定，於民國（下同）95年
    10月19日易科罰金執行完畢。
  (一)葉健民基於貸與他人金錢而取得與原本顯不相當之重利犯意
    ，於99年2 、3 月間某日，適陳自利需錢孔急，而撥打葉健
    民門號0000000000號之行動電話向其借款，葉健民遂與陳自
    利相約在高雄市○○區○○路附近，趁陳自利急迫需款孔急
    之際，當場貸以新臺幣( 下同)3萬元，並約定每5 日應支付
    利息2300元，而當場預扣第一期利息2,300 元，僅交付27,7
    00元予陳自利，葉健民因此取得與原本顯不相當之重利( 折
    算年息約為560 ％) 。
  (二)葉健民復與葉建成共同基於貸與他人金錢而取得與原本顯不
    相當之重利犯意聯絡，因陳自利撥打葉健民門號0000000000
    號之行動電話向其借款，葉健民與葉建成遂於99年6 月14日
    共乘一車前往高雄市○○區○○路附近，再以前揭方式貸款
    3 萬元予陳自利，並約定每5 日應支付利息2300元，而當場
    預扣第一期利息2,300 元，因此取得與原本顯不相當之重利
    ( 折算年息約為560 ％) ，且要求陳自利簽發票面金額3 萬
    元之本票1 紙作為擔保。嗣於同日下午1 時25分許，葉健民
    、葉建成共同至高雄市○○區○○路與德仁路口，欲向另一
    借款人歐春美收款之際，因歐春美不堪負荷重利報警處理，
    而當場為警查獲( 被告2 人貸款予歐春美並收取重利之犯行
    ，業經本院以99年度易字第1733號判決確定在案) ，並於將
    其2 人解送臺灣高雄地方法院檢察署時，為法警在葉建成之
    鞋底內查獲陳自利所簽發之上開本票1 紙，始悉上情。
二、案經高雄市政府警察局小港分局報告臺灣高雄地方法院檢察
    署檢察官偵查起訴。
    理  由
壹、程序部分：
    本件被告葉健民、葉建成所犯為死刑、無期徒刑或最輕本刑
    為3 年以上有期徒刑以外之罪，其於準備程序就被訴事實為
    有罪之陳述，經本院告知簡式審判程序之旨，並聽取其與公
    訴人意見後，認無不得或不宜改依簡式審判程序進行之處，
    爰依刑事訴訟法第273 條之1 第1 項，裁定本件改行簡式審
    判程序，合先敘明。又本件卷內之人證、物證、書證等各項
    證據，依同法第273 條之2 規定，不受第159 條第1 項、第
    161 條之2 、第161 條之3 、第163 條之1 及第164 條至第
    170 條規定之限制，依法均有證據能力，合先敘明。
貳、實體部分：
一、上開犯罪事實，分據被告葉健民、葉建成於本院審理時坦承
    不諱（見本院100 年4 月6 日準備程序筆錄第2 頁），核與
    證人即被害人陳自利警詢、偵訊中證述情節相符（見警卷第
    22 至24 頁，偵卷第35至36頁），此外，復有高雄市政府警
    察局小港分局搜索扣押筆錄、扣押物品目錄表、本院99年度
    易字第1733號判決各1 份及扣案本票1 紙在卷可稽（見警卷
    第25頁、第31頁，偵卷第40至43頁），足認被告2 人出於任
    意性之自白與事實相符。本案事證明確，被告2 人犯行堪以
    認定，應予依法論科。
二、按刑法重利罪成立之要件為乘人急迫、輕率或無經驗，貸以
    金錢或其他物品，而取得與原本顯不相當之重利，即係指明
    知他人出於急迫、輕率或無經驗，而利用機會故為貸與，至
    於利息部分，就原本利率、時期核算及參酌當地之經濟狀況
    ，較之一般債務之利息，顯有特殊之超額者而言，最高法院
    27年上字第520 號判例意旨可資參照。被告葉健民、葉建成
    上開貸款行為因而取得之利息，推算結果約為每月利息46%
    ，年息則高達560%，超過民法所規定年利率不得超過20％最
    高限制甚鉅，揆諸常情，借款人茍非出於急迫，當不致向被
    告借取如此高利之貸款，堪認被告2 人顯係乘不特定人出於
    急迫而舉債濟急之際，預定苛刻條件，利用機會故為貸與，
    此情足堪認定。且就原本利率、時期核算及參酌現今之經濟
    狀況，較之一般債務之利息，顯有特殊之超額，是被告2 人
    確有取得與原本顯不相當之重利無訛。核被告葉健民如犯罪
    事實欄一(一)所為，係犯刑法第344 條之重利罪；被告葉健民
    、葉建成如犯罪事實欄一(二)所為，均係犯刑法第344 條重利
    罪。被告葉健民、葉建成就上揭犯罪事實欄一(二)之重利犯行
    ，有犯意聯絡及行為分擔，應論以共同正犯。起訴意旨誤認
    被告2 人就前開2 次重利犯行，均有犯意聯絡及行為分擔，
    惟該部分業經公訴檢察官依檢察一體原則，當庭更正起訴書
    所載2 、3 月間之犯行應係被告葉健民一人單獨所為，而僅
    就犯罪事實欄一(二)所述99年6 月14日該次認係被告葉健民、
    葉建成共同實行，而該當共同正犯，故起訴書此部分之誤載
    ，應予更正，附此敘明。被告葉健民先後2 次犯行間，犯意
    個別，時間互異，應予分論併罰。另被告葉建成有如前述曾
    受有期徒刑之宣告及執行完畢乙節，有臺灣高等法院被告前
    案紀錄表1 份在卷可稽，其受有期徒刑執行完畢，5 年內故
    意再犯
    本件最重本刑為有期徒刑以上之罪，為累犯，應依刑法第47
    條第1 項規定加重其刑。
三、爰審酌被告2 人不思以正途賺取生活所需，反任意以高額利
    息貸款而收取重利，破壞社會正常交易秩序，又此舉極易迫
    使借款人因不堪債務壓迫鋌而走險，衍生社會問題，足以危
    害社會治安，是其等所為自應接受相當程度之刑事非難，復
    參酌被告2 人坦承犯行之犯後態度，以及其等並未以暴力討
    債方式脅迫被害人還款（見警卷第23頁），其犯罪之手段、
    情節尚非嚴重，且被告葉建成僅為陪同被告葉健民前往收、
    放款，參與程度較輕等情，兼衡其等2 人均有重利前科，暨
    其等獲利情節，以及被告葉健民學歷為高中畢業、職業為肉
    品市場作業員、月薪約2 萬元，被告葉建成學歷為高中肄業
    、職業為風管、收入約2 萬元等一切情狀，分別量處如主文
    所示之刑，並均諭知易科罰金之折算標準，並就被告葉健民
    所涉2 次重利罪刑，定其應執行之刑並諭知易科罰金之折算
    標準，以資懲儆。
據上論斷，應依刑事訴訟法第273 條之1 第1 項、第273 條之2
、第299 條第1 項前段，刑法第28條、第344 條、第47條第1 項
、第41條第1 項前段、第51條第6 款，刑法施行法第1 條之1 第
1 項、第2 項前段，判決如主文。
本案經檢察官劉慕珊到庭執行職務。
中    華    民    國   100    年    4     月    20    日
                  刑事第十四庭    法  官  謝琬萍
以上正本證明與原本無異。
如不服本判決應於收受送達後10日內向本院提出上訴書狀，並應
敘述具體理由；如未敘述上訴理由者，應於上訴期間屆滿後20日
內向本院補提理由書（均須按他造當事人之人數附繕本）「切勿
逕送上級法院」。
中    華    民    國   100    年    4     月    20    日
                                  書記官 陳玉娥
附錄本案論罪科刑法條：
中華民國刑法第344條
（重利罪）
乘他人急迫、輕率或無經驗貸以金錢或其他物品，而取得與原本
顯不相當之重利者，處 1 年以下有期徒刑、拘役或科或併科 1
千元以下罰金。